臺灣臺北地方法院刑事判決　　　　　　　 95年度自字第145號
自　訴　人　甲○○○ ○○○○○○○○○○ ○○○(美商宋氏企業公司)
　　　　　　　　　　S.A
代　表　人　乙○○
自訴代理人　羅聖乾律師
被　　　告　丙○○
　　　　　　丁○○
上二人共同
選任辯護人　嚴裕欽律師
上列被告等因違反著作權法案件，經自訴人提起自訴，本院判決
如下：
    主  文
丙○○、丁○○均無罪。
    理  由
一、自訴意旨略以：自訴人美商宋氏企業公司（下稱宋氏公司）
    之讓與人真善美出版社於民國四十九年至五十五年間，曾聘
    請案外人熊耀華（筆名古龍）寫作「楚留香傳奇」（原名鐵
    血傳奇）、「情人箭」、「浣花洗劍錄」、「大旗英雄傳」
    、「湘妃劍」及「孤星傳」等六部武俠小說（下稱本案六部
    武俠小說），雙方約定本案六部武俠小說於著作完成後「著
    作權及一切權利」歸真善美出版社即自訴人代表人之先父宋
    今人所有，嗣自訴人代表人乙○○於七十三年間繼承本案六
    部武俠小說之著作權，復於八十五年間將著作財產權移轉予
    自訴人所有。而著作人熊耀華於七十四年九月二十一日死亡
    ，則本案六部武俠小說之保護期間應至一百二十四年方始屆
    滿。而擔任「古龍著作管理發展委員會」會長之丙○○，以
    及擔任執行長與「古龍著作管理發展工作室」負責人之丁○○，明知自訴人享有本案六部武俠小說之著作權，此由自訴
    人與被告丙○○經營之風雲時代出版社曾於八十六年十月九
    日簽約，由自訴人授權風雲時代出版社出版本案六部武俠小
    說，且自訴人曾於九十二年十一月十四日寄發律師函給被告
    丁○○，說明自訴人享有本案六部武俠小書之著作權，可見
    被告二人均知之甚詳。惟自訴人之代表人於九十五年四月二
    十七日至大陸洽公時，在上海書城購得珠海出版社出版包括
    本案六部武俠小說之「古龍作品集」，且該作品集版權頁記
    載係由「臺灣古龍著作管理委員會」、「臺灣古龍著作管理
    發展工作室」授權珠海出版社在中國大陸地區獨家出版發行
    ，是上開違法授權行為係由丁○○所為，而身為「古龍著作
    管理發展委員會」會長之丙○○，對該委員會業務應有監督
    之責，卻未防止該委員會違法授權，自與丁○○有共同犯意
    聯絡，因認被告二人涉犯著作權法第九十一條第二項之意圖
    銷售而擅自以重製之方法侵害他人之著作財產權罪嫌。
二、按犯罪事實應依證據認定之，無證據不得認定犯罪事實；又
    不能證明被告犯罪者，應諭知無罪之判決，刑事訴訟法第一
    百五十四條第二項、第三百零一條第一項分別定有明文。再
    按，刑事訴訟法上所謂認定犯罪事實之證據，係指足以認定
    被告確有犯罪行為之積極證據而言，如未能發現相當證據或
    證據不足以證明，自不能以推測或擬制之方法，以為裁判基
    礎。而刑事訴訟上證明之資料，無論其為直接或間接證據，
    均須達到通常一般之人均不致有所懷疑，而得確信其為真實
    之程度，始得據為有罪之認定，若關於被告是否犯罪之證明
    未能達此程度，而有合理懷疑之存在，致使無從形成有罪之
    確信，根據「罪證有疑，利於被告」之證據法則，即不得遽
    為不利被告之認定，復有最高法院二十九年上字第一０五號
    、七十六年台上字第四九八六號判例可資參照。
三、本件自訴意旨認定被告二人涉有前述罪嫌，係以熊耀華與真
    善美出版社即宋今人簽訂之著作權讓與契約、內政部著作權
    登記簿謄本、熊耀華之訃文影本、「古龍著作管理發展工作
    室」之營利事業登記證、自訴人與風雲時代出版社簽訂之授
    權契約、律師事務所回函、自訴人代表人自上海書城購得「
    古龍作品集」之發票、「古龍作品集」之封面及版權頁各一
    份，為其主要論據。訊據被告二人均否認有何違反著作權法
    之犯行，辯稱自訴人在程序上應先證明其係有效存在之外國
    法人，業已合法提出自訴，而實體上丙○○已久未擔任「古
    龍著作管理發展委員會」之會長，該職業由古龍親生子鄭小
    龍接任，關於古龍著作物之財產權確認、爭議工作，全由委
    員會執行長暨工作室負責人丁○○全權負責，且丙○○與丁○○從未授權珠海出版社出版本案六部武俠小說。再依丁○○與珠海出版社簽訂之圖書合同，並未提及授權本案六部武
    俠小說之事，丁○○僅將其有權授權之「古龍作品集」授權
    給珠海出版社，本案六部武俠小說不在授權範圍內等語。
四、按未經認許之外國法人，對於著作權法第九十一條至第九十
    三條、第九十五條至九十六條之一之罪，得為告訴或提起自
    訴，為著作權法第一百零二條所明定。查自訴人宋氏公司係
    依美國加州法典成立之公司，代表人為乙○○，迄九十六年
    二月十六日查詢時公司仍繼續存在乙節，業據自訴人提出經
    美國加州州務卿比爾瓊斯較早時證明屬實之公司章程與美國
    加州商業登記資料等文件在案，而自訴人提起本案時，復由
    乙○○提出上述公司章程等公司成立證明文件，以及美國加
    州商業登記查詢資料，至加州公證人張燕鳳面前公證，由該
    公證人出具加州公證書及宣誓證明書表示乙○○以充分之證
    據證明其所附文件合法，並為適格之署名，且該公證書、宣
    示證明書復經美國加州橘郡紀錄員湯姆達利證明張燕鳳確為
    依法任職、宣誓並居住於橘郡之公證人，並為依法擔任該州
    官員從事確認上開文件係於加州紀錄，且文件之真實及信用
    應歸於其公務上之作為，確信文件上張燕鳳之署名為真正，
    且其附件係依加州州法律作成並公證；至湯姆達利之上述驗
    證又經美國加州州務卿黛伯拉. 波恩於九十六年二月二十六
    日出具關防認可，我國駐洛杉磯台北經濟文化辦事處並於同
    日認證上述文件等情，有自訴人提出之前述公證、認證、驗
    證資料、宋氏公司章程、美國加州商業登記資料及其譯文各
    一份在卷可稽（本院卷第九四至一百頁），可見自訴人於九
    十五年十月二十六日提起本件自訴時，係屬合法存在之外國
    法人，且該公司業經代表人乙○○簽名代表，自可合法提起
    自訴。次按，著作完成於世界貿易組織協定在中華民國管轄
    區域內生效日之前，未依歷次本法規定取得著作權而依本法
    所定著作財產權期間計算仍在存續中者，除本章另有規定外
    ，適用本法，復為著作權法第一百零六條之一第一項前段所
    明定。我國已於九十一年一月一日加入世界貿易組織協定，
    而本案六部武俠小說係於加入協定之前完成，縱認該等著作
    未依歷次著作權法規定取得著作權，但依現行著作權法第三
    十條第一項規定，著作財產權存續於著作人之生存期間及其
    死亡後五十年，而本案部本武俠小說著作人熊耀華係於七十
    四年九月二十一日死亡，有訃文一紙存卷可查（本院卷第二
    一頁），則該等著作受保護之期間應至一百二十四年九月二
    十一日為止。再者，本案六部武俠小說之著作權先由熊耀華
    讓與真善美出版社即宋今人，有著作物權讓與契約六份附卷
    為憑（本院卷第十至十五頁）。嗣宋今人於七十三年九月三
    日死亡，因真善美出版社為獨資商號，而宋今人之配偶徐德
    年拋棄繼承，雖宋今人尚有子女身在大陸，但依臺灣地區與
    大陸地區人民關係條例第六十六條第一項、第三項規定，大
    陸地區人民繼承臺灣地區人民遺產，應於繼承開始起三年內
    以書面向被繼承人所在地之法院為繼承之表示，逾期視為拋
    棄繼承權；繼承在前述條例施行前開始者，期間自該條例施
    行之日起算。查前述條例自八十一年九月十八日開始施行，
    迄八十九年間宋今人在大陸地區之子女均未聲明繼承，應視
    為拋棄繼承權，故由在台兒子乙○○繼承取得上開著作財產
    權等情，亦有內政部著作權登記簿謄本五份、真善美出版社
    營利事業登記資料、宋今人死亡診斷書、戶籍謄本、繼承系
    統表、拋棄繼承同意書、臺灣高等法院九十四年度上更（二
    ）字第七九二號判決各一份存卷可考（本院卷第十六至二十
    、二四八、二五四至二七二頁）。之後乙○○再於八十五年
    間將前述著作財產權讓與宋氏公司，亦有經公證人公證之著
    作權讓與契約書一紙在卷供參（本院卷第八九頁），足見自
    訴人確為本案六部武俠小說之著作權人無誤。其次，自訴人
    代表人係於九十五年四月二十七日至上海書城購得珠海出版
    社出版之古龍全集套書，該書版權頁印有「由臺灣古龍著作
    管理委員會、臺灣古龍著作管理發展工作室授權珠海出版社
    在中國大陸地區獨家出版發行」等字，有上海書城發票聯一
    張及本案六部武俠小說之版權頁資料六份在卷可稽（本院卷
    第二九至四一頁），可見自訴人於斯時方知被告二人涉嫌侵
    害其著作權，故其於九十五年十月二十六日提起自訴（見自
    訴狀之收文章戳），並未逾越六個月之告訴期間。至珠海出
    版社雖曾於八十四年間出版本案六部武俠小說，但當時並未
    記載「臺灣古龍著作管理委員會、臺灣古龍著作管理發展工
    作室」授權等文字，係九十四年改版時才印上，業經上開出
    版社之主編戊○○於本院審理時到庭證述明確（本院卷第二
    三０頁），可見八十四年間出版之著作與本案無關，而九十
    四年出版之著作既仍持續銷售中，則重製銷售之行為即仍繼
    續存在，自訴人於前述時間提出告訴，當無逾越告訴期間之
    情況。
五、自訴人代表人在上海書城購入之古龍作品集，其中本案六部
    武俠小說之版權頁上印有「【古龍作品集】由臺灣古龍著作
    管理委員會、臺灣古龍著作管理發展工作室授權珠海出版社
    在中國大地區獨家出版發行」，並載明出版發行者為珠海出
    版社，主編為戊○○，有本案六部武俠小說之版權頁在卷可
    稽（本院卷第三十至四一頁）。而古龍著作管理發展工作室
    係獨資事業，負責人為丁○○，亦有臺北市政府營利事業登
    記證一紙存卷可參（本院卷第二四頁）。惟被告二人並未授
    權珠海出版社出版本案六部武俠小說，丁○○代表古龍著作
    管理委員會、古龍著作管理發展工作室授權珠海出版社出版
    者，係不包括本案六部武俠小說之其餘古龍著作，業據戊○○於本院審理時到庭證述明確。其稱：九十四年版本的書才
    印上臺灣古龍著作管理委員會授權等字，因為外面盜版品多
    ，為打擊盜版就把該授權文句打上去，在九十三年跟丁○○
    簽約，當時並未包括本案六部武俠小說，我本來想要全部簽
    下來，但丁○○不能確定（權利），不敢作主，我打電話給
    丙○○會長，他說不行。到目前為止我們出版社對本案六部
    武俠小說是否擁有大陸版權並不確定，我在不確定著作權人
    之情況下，就先出版，其他的古龍著作都已取得授權，這樣
    可以整套出版。九十三年十一月五日與丁○○簽約，丁○○
    並於九十五年間收受稿酬，但稿酬並不包括本案六部武俠小
    說，更沒有付稿酬給丙○○。被告二人均表示不包括真善美
    出版社六部著作，若珠海出版社仍要出版，可以自己找對方
    洽談，當時找不到乙○○，所以仍推出全部著作，但從稿酬
    中每年扣除六分之一給真善美出版社，因為本案六部武俠小
    說約佔古龍全部作品六分之一，稿酬約五萬元人民幣，現在
    還在珠海出版社等語（本院卷第二二九頁背面至二三０頁、
    二三一頁背面、第二０六頁）。觀諸戊○○與丁○○簽訂之
    圖書出版合同第五條約定，乙方即珠海出版社每年十一月向
    甲方即古龍著作管理發展委員會、古龍著作管理發展工作室
    支付稿酬二十五萬元人民幣，有圖書出版合同一份附卷為憑
    （本院卷第二００頁），益徵戊○○證稱有保留六分之一稿
    酬予自訴人乙節，應堪採信。蓋六分之一稿酬若為五萬元人
    民幣，則丁○○領取之二十五萬元人民幣恰為六分之五，自
    訴代理人雖稱二十五萬元人民幣應係全部稿酬，但二十五萬
    顯然無法以六除盡，故應以戊○○所述較為可採。至珠海出
    版社有無依約將六分之一稿酬交給自訴人，係珠海出版社有
    無履行其承諾之問題，與被告二人有無非法授權無涉。再者
    ，丙○○、丁○○與鄭小龍曾於九十二年九月十五日簽訂「
    關於古龍小說著作之著作財產權協議」，協議標的載明古龍
    所有之小說著作，除生前確已轉讓著作財產權予他人，即使
    訴諸法律亦不能取回者外，其餘均屬該協議之標的，... 自
    協議簽署日起，三方一致同意以「古龍著作管理發展委員會
    」名義對外行使上述標的著作財產權之一切授權，有協議書
    一份附卷為憑（本院卷第二二至二三頁）。而本案六部武俠
    小說既係古龍生前已轉讓給真善美出版社之著作，當非被告
    二人與古龍之子鄭小龍協議以「古龍著作管理發展委員會」
    對外管理授權之著作；此由丙○○代表之風雲時代出版社曾
    就本案六部武俠小說，於八十六年十月九日與乙○○代表之
    宋氏公司簽訂出版圖書契約（本院卷第二五至二六頁），亦
    可得知丙○○並無侵害本案六部武俠小說之犯意。故戊○○
    證稱被告二人表示本案六部武俠小說不在其等授權範圍內等
    語，核與客觀事證相符，亦堪採信。至自訴人代理人雖聲請
    傳喚珠海出版社現職人員，以證明該社有無保留版稅予自訴
    人？但戊○○係出版上開著作之主編人員，亦係與丁○○簽
    約之人，故就本案六部武俠小說授權事宜，應係最為瞭解之
    人，實無傳喚他人作證之必要。且珠海出版社有無保留版稅
    予自訴人，與被告二人是否違法授權珠海出版社出版本案六
    部武俠小說，兩者並無直接關聯；況自訴人代理人迄本院審
    理期日仍無法確定欲傳喚之證人姓名年籍（本院卷第二三八
    頁），故本院認為此部分證據並無調查之必要。
六、綜上所述，珠海出版社在九十四年版之「古龍作品集」版權
    頁雖印上「由臺灣古龍著作管理委員會、臺灣古龍著作管理
    發展工作室授權珠海出版社在中國大陸地區獨家出版發行」
    等文字，但珠海出版社主編戊○○已到庭證述上開文字未據
    被告二人同意即擅自刊印，並稱被告二人明白表示其等授權
    範圍不含本案六部武俠小說，丁○○所領之稿酬僅係六分之
    五，未包括本案六部武俠小說。再徵諸被告二人與自訴人、
    鄭小龍之前簽立之契約或協議書，均認為本案六部武俠小說
    不在古龍著作管理發展委員會之管理範圍內，益見被告二人
    並無管理授權前述六部著作之意。又古龍著作管理發展工作
    室係獨資事業，負責人為丁○○，與戊○○簽約者亦係丁○○，已如前述，自無積極證據足證丙○○有參與本案授權事
    宜。此外，復查無其他積極證據，足以證明被告二人有授權
    珠海出版社出版本案六部武俠小說之情事，並使本院達到確
    信，揆諸前開法律規定及判例意旨，自應為其等均無罪之諭
    知。
據上論斷，應依刑事訴訟法第三百四十三條、第三百零一條第一
項，判決如主文
中　　華　　民　　國　　96　　年　　10　　月　　9　　日
　　　　　　　　　刑事第三庭    審判長法　官　沈君玲
                                      法  官  胡宗淦
                                      法  官  游士珺
上正本證明與原本無異。
如不服本判決，應於判決送達後10日內向本院提出上訴狀（應抄
附繕本）。告訴人或被害人如對於本判決不服者，應具備理由請
求檢察官上訴，其上訴期間之計算係以檢察官收受判決正本之日
期為準。
                                      書記官  林素霜
中　　華　　民　　國　　96　　年　　10　　月　　9　　日
